臺灣彰化地方法院民事判決　95年度簡上字第83號
上 訴 人　丙○○
被上訴人　甲○○
上列當事人間請求給付票款事件，上訴人對於民國95年5月23日
本院彰化簡易庭94年度彰簡字第295號第一審判決提起上訴，本
院於96年3月27日言詞辯論終結，茲判決如下：
    主      文
原判決關於命上訴人給付如附表四所示利息部分，暨該部分假執
行之宣告及訴訟費用之裁判均廢棄。
上開廢棄部分，被上訴人在第一審之訴駁回。
其餘上訴駁回。
第一、二審訴訟費用由上訴人負擔。
    事實及理由
壹、程序方面：
一、按「訴訟中有犯罪嫌疑牽涉其裁判者，法院得在刑事訴訟終
    結前，以裁定停止訴訟程序。」，民事訴訟法第183條定有
    明文。準此規定可知，所謂訴訟中有犯罪嫌疑牽涉其裁判者
    ，係指在民事訴訟繫屬中，當事人或第三人涉有犯罪嫌疑，
    足以影響民事訴訟之裁判，非俟刑事訴訟解決，民事法院即
    無從或難於判斷者而言。此項犯罪嫌疑，僅當事人或第三人
    於民事訴訟涉有偽造文書、證人偽證、鑑定人為不實之鑑定
    等罪嫌，始足當之（最高法院79年度台上字第218號判例要
    旨參照）。至於縱符合該規定之要件者，是否裁定停止，法
    院仍有裁量權，自不待言。
二、經查：上訴人係辯稱其於簽發後開2張支票前即向被上訴人
    借款時，被上訴人預扣與原本顯不相當之重利，因認被上訴
    人與訴外人乙○○共同涉有刑法重利罪嫌，業經上訴人向該
    管檢察官提出告訴，爰聲請本院於該刑事案件終結前，裁定
    本件民事訴訟之裁判。惟查：上訴人所稱被上訴人與乙○○
    涉有犯罪嫌疑發生之時間，顯非在本件訴訟繫屬中，核與前
    開裁定停止規定不符，不應准許，核先敘明。
貳、實體方面：
一、被上訴人主張：
  (一)被上訴人持有上訴人所簽發如附表一所示2張支票（以下簡
    稱系爭2張支票），經被上訴人分別於民國93年6月18日、同
    年月30日為付款之提示，竟因存款不足及拒絕往來戶，而遭
    退票未獲付款。
  (二)上訴人雖辯稱其簽發支票持向被上訴人調借現金時，經被上
    訴人預扣重利，及系爭2張支票與如附表二所示2張本票（以
    下簡稱系爭2張本票）係同一債權等語。然事實上，上訴人
    先前所簽發支票業經退票，一時週轉不靈，被上訴人之朋友
    即上訴人之妻丁○○遂央請被上訴人借款予上訴人。由於被
    上訴人係薪資不多之上班族，且禁不起丁○○一再央求，遂
    動用信用卡及現金卡向銀行借得現金。並自92年10月24日起
    至同年12月29日止，先後合計共借385,000元予上訴人，另
    由丁○○代簽上訴人之支票予被上訴人。雙方約定每月利息
    為每10萬元，收取利息1,800元，再由上訴人補貼被上訴人
    繳納百分之2.5至3.5之卡債手續費。該等支票將屆期時，上
    訴人竟要求被上訴人暫勿提示。由於被上訴人不忍上訴人跳
    票，遂一再換票，直至93年4月間經兩造會算借款債務後，
    始換成系爭2張支票。丁○○復於93年4月26日要求被上訴人
    暫勿提示如附表一編號１所示支票，但由於被上訴人早已託
    收，無法撤回託收，故請其準備給付票款。嗣經丁○○再三
    哀求，被上訴人才代為向乙○○借款予丁○○，供其準備給
    付如附表一編號１所示支票之票款，並由丁○○同時簽發系
    爭2張本票予被上訴人，再由被上訴人轉交予乙○○。況且
    ，系爭2張本票上並未記載如支票兌現即將本票作廢或交還
    債務人等內容，足見與系爭2張支票並非同一債權無訛。由
    此可知，上訴人所稱重利及同一債權等語，均不實在。
  (三)上訴人既為系爭2張支票之發票人，自應負發票人責任。雖
    迭經被上訴人一再催索，但未獲置理，爰依票據之法律關係
    ，請求上訴人給付票款349,848元，及自如附表一所示提示
    日起至清償日止，按年息百分之6計算之利息。原審因而判
    決被上訴人勝訴，並無不當，故聲明求為判決駁回上訴人上
    訴等語。
二、上訴人辯稱：
  (一)系爭2張支票係兩造於93年4月間會算借款債務時，由上訴人
    所簽發，惟當時由丁○○同時簽發系爭2張本票予被上訴人
    ，再經訴外人乙○○持向法院聲請本票裁定強制執行確定，
    並聲請強制執行在案。被上訴人復持系爭2張支票向上訴人
    請求給付票款，實乃重覆催討。
  (二)上訴人經營沛貿有限公司，因資金週轉需要，多次簽發支票
    持向被上訴人調借現金，雙方約定月息15分，即按月每1萬
    元收取利息1,500元，並由被上訴人預扣利息。上訴人於93
    年3月間分別以金額8萬元、3萬元、18萬元、10萬元等支票
    向原告調借現金，前開4張支票金額合計39萬元，合計預付1
    個月利息6萬元，僅實拿34萬元。嗣因上訴人猶欠資金週轉
    ，故於93年4月21日與被上訴人協商暫勿提示上開4張支票，
    但應先給付利息。上訴人乃於93年4月21日先清償還本金5萬
    元，被上訴人則返還前開4張支票，再由上訴人另行簽發系
    爭2張支票予被上訴人。其中如附表一編號２所示支票，本
    金應為3萬元，其餘9,848元為補付93年4月30日至同年6月30
    日之利息及先前利息差額。上訴人更於93年4月21日前曾給
    付4次利息，金額各為6千元、2,250元、9千元、2千元。上
    訴人又於93年4月21日給付52,000元予被上訴人，其中5萬元
    為本金，2千元則為利息。截至93年4月30日為止，積欠被上
    訴人之本金金額應為34萬元。由於被上訴人要求先清償3 萬
    元，因當日無法給付現金，雙方同意由上訴人簽發如附表一
    編號２所示支票。被上訴人收受該支票後，並要求每10日支
    付利息。上訴人遂於93年5月13日、同年月25日各給付5,500
    元、1萬元等金額之利息予被上訴人。
  (三)上訴人向被上訴人借款時，被上訴人竟趁機要求高達15分之
    重利，依民法第205條規定，被上訴人對於超過年息百分之
    20部分之利息，並無請求權。
  (四)原審判決未採信上訴人所述重利及被上訴人重覆催討等情事
    ，其判決不公，故上訴聲明求為判決廢棄原判決，並駁回被
    上訴人在第一審之訴等語。
三、原審為上訴人全部敗訴之判決，並依職權為假執行之宣告，
    上訴人就原判決全部提起上訴。
四、兩造不爭執之事實：
  (一)上訴人先後向被上訴人借款，嗣經兩造於93年4月間會算借
    款債務後，並由上訴人簽發系爭2張支票予被上訴人。
  (二)系爭2張支票經被上訴人分別於93年6月18日、同年月30日為
    付款提示，惟因存款不足及拒絕往來戶，而遭退票未獲付款
    。
  (三)上訴人曾於93年5月13日、同年月25日各給付5,500元、1萬
    元予被上訴人。
  (四)系爭2張支票上並未載明利率。
  (五)系爭2張本票業經訴外人乙○○聲請本票裁定強制執行確定
    ，且經聲請強制執行無效果，核發債權憑證。
五、上訴人既不否認系爭2張支票為其所簽發，及被上訴人屆期
    提示，但未獲付款等事實。是以本件爭點之所在，乃在於上
    訴人是否須負發票人責任？若須負責者，其應負責之金額及
    利息各為若干？及系爭2張本票及系爭2張支票是否為同一債
    權？
六、上訴人先後向被上訴人借款，嗣經兩造於93年4月間會算借
    款債務後，遂由上訴人簽發系爭2張支票予被上訴人，此為
    兩造不爭執之事實，業如前述。依通常會算債務之目的，乃
    在於釐清或核算各筆舊債務是否存在？是否業經清償完畢？
    或部分清償？並計算確定債務人將來應給付之金額觀之，兩
    造自已將歷次延欠之本金及利息計入系爭2張應付票款之內
    。至於被上訴人於會算前是否曾預扣高額利息，或上訴人已
    清償部分本金，顯然亦在兩造計算範圍之內，否則即無法達
    到會算債務之目的。再者，上訴人已於原審自認系爭2張支
    票之票款均為借款等語（原審卷第16頁背面即94年9月13日
    言詞辯論筆錄參照），其於事後竟翻異前詞，改稱系爭2張
    支票之票款部分為利息，並非全部為借款之本金等語，因未
    據上訴人證明與事實有何不實之處，復未經被上訴人同意其
    撤銷自認，依民事訴訟法第279條規定，洵屬無據，自難採
    認。況按債務人於利息到期後，同意將利息滾入原本，立約
    約定期限清償，為債之更改，難謂債權人就更改後之債權中
    原屬利息部分，不能請求，此理甚明。茲因兩造已會算借款
    債務完畢，並經上訴人簽發系爭2張支票，核其性質相當於
    前開債之更改，揆諸前開說明可知，難謂上訴人不能請求。
    縱有上訴人所稱高額利息滾入系爭2張支票票款之事實，但
    未據上訴人提出具體證據證明被上訴人有何重利情事，則上
    訴人辯稱應將預扣之重利及超過法定最高利率之利息，自系
    爭2張支票票款中剔除等語，核屬無據，尚難採認。
七、上訴人又辯稱系爭2張支票與系爭2張本票為同一債權，無非
    以該等票據金額均相同，且系爭2張本票業經訴外人乙○○
    聲請本票裁定強制執行確定，暨其妻丁○○到庭附和其說等
    ，為其主要依據。然查：此情不僅為被上訴人所否認，且觀
    諸系爭2張支票之發票日各為93年4月30日、同年6月30日，
    與系爭2張本票之發票日均為93年4月26日，到期日均為93年
    6月30日，亦不相同，是否同一債權，已堪置疑。復據證人
    乙○○到庭結稱：「（系爭2張本票的來源？）甲○○跟我
    借的，起初跟我拿5、10萬元，陸陸續續，有借也有還，後
    來有算過，她大概欠我30多萬元，數目跟本票金額剛好。甲○○說朋友要跟她借，起初沒有告訴我她朋友的名字，第二
    次有告訴我，是一位賴先生就是上訴人。我拿30萬元給甲○○，她拿到樓下給上訴人，我是聽甲○○轉述‧‧‧差不多
    93年4月間（將30萬元交予被上訴人），錢‧‧‧好像是安
    泰銀行員林分行領的，錢我放在甲○○的辦公室桌上，上訴
    人於中午過後有來按門鈴，甲○○把30萬元拿到樓下給上訴
    人‧‧‧」等語，核與被上訴人所述本票交付之過程、動機
    及資金來源等情節大抵相符，並有證人乙○○提出載有其各
    於93年4月23日、同年月26日自安泰商業銀行提領20萬元、
    14萬元現金之存款當期交易明細表影本附卷可參。再者，兩
    造既經會算債務，並由上訴人簽發系爭2張支票，顯然毋須
    多此一舉，再另行簽發系爭2張本票。加以上訴人自承經營
    貿易公司多年，縱使有簽發同額本票之必要者，上訴人理應
    在其上記載支票票款若已清償者，應交還本票或作廢等內容
    ，以避免日後遭受重覆催討之危險，奈何上訴人均未為之。
    由此可知，上訴人辯稱系爭2張支票與系爭2張本票為同一債
    權，被上訴人重覆催討等語，顯係事後卸責之詞，暨證人丁○○附和迴護上訴人之證詞，均與前開事證不符，不足採信
    。況按「因清償債務而對於債權人負擔新債務者，除當事人
    另有意思表示外，若新債務不履行時，其舊債務仍不消滅。
    」，民法第320條定有明文。經查：系爭2張本票雖經乙○○
    聲請本票裁定強制執行確定，但經聲請強制執行卻無效果，
    已核發債權憑證在案。準此，縱使上訴人辯稱同一債權等語
    屬實，揆諸前開規定可知，其新債務即系爭2張本票之票款
    債務既未履行，則系爭2張支票之票款舊債務仍不消滅。換
    言之，被上訴人主張仍得請求上訴人給付系爭2張支票之票
    款，洵屬有據，堪予採認。
八、按「清償人不為前條之指定者，依左列之規定，定其應抵充
    之債務：一債務已屆清償期者，儘先抵充。二債務均已屆清
    償期或均未屆清償期者，以債務之擔保最少者，儘先抵充；
    擔保相等者，以債務人因清償而獲益最多者，儘先抵充；獲
    益相等者，以先到期之債務，儘先抵充。三獲益及清償期均
    相等者，各按比例，抵充其一部。」、「執票人向支票債務
    人行使追索權時，得請求自為付款提示日起之利息，如無約
    定利率者，依年利6釐計算。」，民法第322條、票據法第13
    3條分別定有明文。經查：上訴人於會算債務後即93年5月13
    日、同年月25日各給付5,500元、1萬元予被上訴人，及系爭
    2張支票上並未載明利率，此亦為兩造不爭執之事實，被上
    訴人復未舉證上訴人除積欠本件票款外，尚有負欠其他債務
    ，則依前開規定，上訴人所給付之15,500元，應先抵充如附
    表一編號１所示支票自93年6月18日起至94年3月18日止按年
    息百分之6計算之利息，合計為15,500元（計算式：310,000
    ×0.06÷12×10＝15,500）。
九、按「在票據上簽名者，依票上所載文義負責。」、「發票人
    應照支票文義擔保支票之支付。」、「執票人向支票債務人
    行使追索權時，得請求自為付款提示日起之利息，如無約定
    利率者，依年利6釐計算。」，票據法第144條、第5條第1項
    、第126條及第133條分別定有明文。系爭2張支票屆期經提
    示既未獲付款，則被上訴人本於前開規定，請求上訴人給付
    票款及未清償之法定遲延利息，洵屬有據。
十、綜上所述，被上訴人本於票據之法律關係，請求上訴人應給
    付被上訴人349,848元，及如附表三所示利息，核屬正當，
    應屬有據，原審判決准許，即無不合。上訴意旨指摘原判決
    不當，求予廢棄改判，為無理由，應予駁回。至被上訴人逾
    此範圍之請求，即請求上訴人給付如附表四所示已清償之利
    息，則非有據，原審判決准許，尚有違誤，上訴意旨指摘不
    當，求予廢棄改判為有理由，並駁回該部分被上訴人在第一
    審之訴及假執行之聲請。
十一、本件判決之基礎已臻明確，兩造其餘攻擊防禦方法，於判決
    結果不生影響，自毋無庸一一論列，併此敘明。
十二、據上論結，本件上訴為一部有理由，一部無理由，依民事訴
    訟法第436條之1第3項、第449條第1項、第450條、第79條，
    判決如主文。
中　　華　　民　　國　　96　　年　　4　　月　　 10　　日
                民事第一庭    　審判長法　官　羅培昌
                                      法  官　葛永輝
                                      法  官　陳正禧
以上正本證明與原本無異。
本判決不得上訴。
中　　華　　民　　國　　96　　年　　4 　　月　　11　　日
                          　　      　書記官　王宣雄
┌───────────────────────────────────────────────┐
│臺灣彰化地方法院95年度簡上字第83號給付票款事件附表一                                          │
├──┬────────┬───────┬─────┬───┬─────┬──────┬────┤
│編號│發票日          │金額（新台幣）│支票號碼  │發票人│付款人    │提示日      │利率    │
├──┼────────┼───────┼─────┼───┼─────┼──────┼────┤
│１  │民國93年4月30日 │31萬元        │PA0000000 │丙○○│彰化市第一│93年6月18日 │百分之6 │
│    │                │              │          │      │信用合作社│            │        │
├──┼────────┼───────┼─────┼───┼─────┼──────┼────┤
│２  │93年6月30日     │39,848元      │PA0000000 │同上  │同上      │93年6月30日 │同上    │
└──┴────────┴───────┴─────┴───┴─────┴──────┴────┘
┌──────────────────────────────────┐
│臺灣彰化地方法院95年度簡上字第83號給付票款事件附表二                │
├──┬──────┬───────┬─────┬───┬──────┤
│編號│發票日      │金額（新台幣）│本票號碼  │發票人│到期日      │
├──┼──────┼───────┼─────┼───┼──────┤
│１  │93年4月26日 │31萬元        │TS068449  │丁○○│93年6月30日 │
├──┼──────┼───────┼─────┼───┼──────┤
│２  │同上        │39,848元      │TS068450  │同上  │同上        │
└──┴──────┴───────┴─────┴───┴──────┘
┌──────────────────────────────────┐
│臺灣彰化地方法院95年度簡上字第83號給付票款事件附表三                │
├────┬──────┬──────────────────────┤
│本金金額│利率        │利息                                        │
├────┼──────┼──────────────────────┤
│31萬元  │年息百分之6 │自94年4月18日起至清償日止，按左開利率計算之 │
│        │            │利息                                        │
├────┼──────┼──────────────────────┤
│39,848元│同上        │自93年6月30日起至清償日止，按左開利率計算之 │
│        │            │利息                                        │
└────┴──────┴──────────────────────┘
┌──────────────────────────────────┐
│臺灣彰化地方法院95年度簡上字第83號給付票款事件附表四                │
├────┬──────┬──────────────────────┤
│本金金額│利率        │利息                                        │
├────┼──────┼──────────────────────┤
│31萬元  │年息百分之6 │自93年6月18日起至94年3月18日止，按左開利率計│
│        │            │算之利息                                    │
└────┴──────┴──────────────────────┘
